【裁判字號】    89,重上,17
【裁判日期】    890913
【裁判案由】    給付工程款
【裁判全文】
臺灣高等法院臺南分院民事判決  八十九年度重上字第一七號
      上  訴  人  安記營造工程有限公司
      法定代理人  甲○○
      訴訟代理人  黃呈祿律師
      被上訴人    高青開發股份有限公司
                              .
      法定代理人  乙○○      .
      訴訟代理人  許世烜律師
                  張天良律師
右當事人間請求給付工程款事件，上訴人對於臺灣臺南地方法院中華民國八十八年十
一月二十二日八十七年重訴字第一號第一審判決提起上訴，本院判決如左：
      主      文
原判決關於駁回上訴人後開第二項之訴部分，及訴訟費用之裁判均廢棄。
被上訴人應給付上訴人新台幣伍拾萬元，及自民國八十四年十二月二十一日起至清償
日止，按週年利率百分之五計算之利息。
其餘上訴駁回。
第一、二審訴訟費用由被上訴人負擔百分之五，餘由上訴人負擔。
      事      實
甲、上訴人方面：
    一、聲明：求為判決：（一）原判決廢棄。（二）被上訴人應給付上訴人新台幣
        （以下同）壹仟零拾柒萬肆仟貳佰肆拾玖元整，及自民國八十四年十二月
        二十一日起至清償日止，按週年利率百分之五計算之利息。
    二、陳述：除與原判決記載相同者，予以引用外，補稱：
    （一）按當事人主張有利於己之事實者，就其事實有舉證之責任，民事訴訟法第
          二百七十七條定有明文。原審認定被上訴人主張兩造經蔡再添協調後，就
          工程款及逾期罰款之糾紛業已成立和解之事實，並未依證據或就被上訴人
          之舉證依調查證據之程序為之，於法未合。蓋蔡再添協調兩造成立和解之
          時間究在何時？範圍是否及於甲乙丙三區之全部逾期罰款、工程代修補款
          、追加之工程款、睦鄰之工程款，甚至及於工程額外保留款五十萬元？所
          關至為重要，原判決並未依證據詳為認定之，僅泛言兩造經蔡再添協調後
          ，就工程款及逾期罰款之糾紛業已成立和解，上訴人不得再向被上訴人請
          求給付工程款（包括原工程款、追加工程款、睦鄰工程款）云云，卻駁回
          上訴人包括原工程款、追加工程款、工程代修補款、工程額外保留款以及
          酌減違約金等之請求，於法有悖。事實上，本件最明顯無爭議者，乃被上
          訴人違反系爭工程合約之規定片面額外保留工程款五十萬元，並且自己明
          示該筆保留款十二月卅一日（八十四年）前驗收後無息退還等語（見原證
          六號之結算明細表），並未經蔡再添協調保留該五十萬元之工程款，更未
          經協調被上訴人毋庸退還該五十萬元之保留工程款，原判決竟未附理由逕
          予駁回該五十萬元之額外保留工程款之退還請求，上訴人自難甘服。
    （二）上訴人於八十七年三月五日提出原證六號結算明細表之同時，即已表明該
          結算明細表係被上訴人單方面所提出，於八十四年十二月七日下午四時十
          二分以傳真方式送達上訴人，並非雙方協調成立和解之結論，亦非於同月
          八日由雙方列出，合當敘明，以免誤會等語，乃原審疏未注意及之，未記
          載其關於上訴人此項攻擊防禦方法之意見，仍造成誤會。至於被上訴人八
          十八年七月廿八日隨其準備書狀提出之切結書，不知從何而來？亦未主張
          係上訴人於何時向上海商業儲蓄銀行提出、當時系爭工程是否已然驗收完
          成？經查迄八十四年十月廿四日止，系爭工程甲乙丙三區之交屋率，甲區
          為九五‧八三％，乙區為九○‧七○％，丙區為九三‧一八％，被上訴人
          對此從未爭執。再查有辦理銀行抵押貸款者，通常在交屋前，或至少在交
          屋之同時，銀行即已將抵押貸款撥交出賣人，但在撥款之前，銀行為保障
          自身抵押貸款之受償，常常要求承攬人預先出具前揭切結書以為撥款之先
          決條件，此乃眾所週知之事實，因此，上訴人縱有向上海商業儲蓄銀行出
          具前揭尚未填載完成之切結書，亦係遠在八十四年十月廿四日之前（當時
          交屋率均已達百分之九十以上），自不足以為有利於被上訴人之認定。
    （三）兩造曾於八十四年十一月廿九日上午十時，假被上訴人公司會議室，敦請
          雙方之友人蔡再添總工程師居間為兩造協調，當時協調會議之內容或與本
          件請求有關，或無關者，均摘要簡述於後：
        (一)睦鄰工程款部分上訴人花費一百八十三萬餘元整修鄰屋，並非因上訴人施
          工損壞鄰屋所致，而是應被上訴人公司要求，為了睦鄰，順利取得使用執
          照。當時並無結論，故此部分上訴人提出一百八十三萬二千七百三十四元
          睦鄰工程款之請求。
        (二)工期逾期罰款部分：
        1.甲區，雙方同意無逾期罰款問題。
        2.乙區，暫定逾期一百天，其中有爭議之卅天，雙方各自蒐證後再議（代理
          人按本區取得使用執照日期較預定日期遲延一百七十天，被上訴人同意延
          展七十天，故暫定為逾期一百天，然如以使用執照發照日期之八十八年七
          月七日來算，僅遲延一百六十八天，並非一百七十天）。
        3.丙區，暫定逾期卅九天，均有爭議，雙方分別蒐證後再議。
        (三)工程代修補款部分：此部分未及討論，會中被上訴人方面有提到一百三十
          二萬一千九百零八元，結果被上訴人在其單方擬出之結算明細表（原證六
          號）中記載，截至（八十四年）十一月卅日，代付款至十一月卅日工程代
          修補款一百七十七萬零四十六元，僅其差額就有四十四萬八千一百卅八元
          。
        (四)追加工程短少給付工程款部分：會中未及討論，故上訴人提出短少之追加
          工程款二百零二萬二千六百十七元之請求。
        (五)工程額外保留款部分：此係被上訴人會後單方面之保留，會中根本未曾提
          及。即便如此，於八十四年十二月間驗收後迄今已有四年餘之光景，迭經
          訴訟或以律師函催討，被上訴人仍無故拒不退還該部分之五十萬元，殊屬
          非是。
    （四）兩造於八十四年十一月廿九日協調後，被上訴人並未遵守協調之結果，雙
          方亦無所謂「會算加減」之動作。所謂「雙方會算」，還原當時實況，是
          由上訴人之工地主任銜命多次請求被上訴人會算，未受理會，只好枯坐被
          上訴人公司數日，至第三日始被告知，如要領錢，要拿發票、保固書、保
          不漏切結書等，依被上訴人公司會計之意填寫，否則不給付工程款，金額
          亦不容置喙，由於上訴人公司已有六個月以上之長時間未領到分文工程款
          ，週轉困難，若不照辦，勢將領不到所謂之「工程尾款」三百餘萬元，並
          非如被上訴人所謂「雙方均就該日協調各自讓步之原則進行會算加減，各
          自退讓，解決本件糾紛」云云，又被上訴人就上開主張不僅未能舉證以實
          其說，即就「各自讓步之原則」具體內容為何？是否有拘束兩造之效力？
          其所謂「會算加減，各自退讓」之具體內容又為何？是否亦有拘束雙方之
          效力？因未據被上訴人具體主張，依法亦有未合。事實上，被上訴人所謂
          七天期限是其單方面所提出，未經上訴人之同意，應不足以拘束上訴人，
          雙方自八十四年十一月廿九日迄今，並未依任何原則會算加減，各自讓步
          ，被上訴人亦未舉証以實其說，揆諸證據法則，如何得認其主張為可採信
          ？此外，依原證六號之結算明細表內容觀之，出具該明細表之被上訴人在
          該明細表上明載「附保固金支票、保不漏切結書後領票」等字，更足以證
          明若上訴人不照被上訴人之意思辦理，意即先附保固金支票、保不漏切結
          書，以及扣除工程保留款五十萬元後工程尾款之統一發票等，上訴人根本
          領不到任何工程款（包括追加之工程款在內）。因此，本件切勿誤解為係
          被上訴人簽發三百七十餘萬元之支票交與上訴人在先，上訴人再開立尾款
          及工程追加款統一發票給被上訴人在後。
    （五）本件工程款在性質上雖係屬承攬報酬，但其總金額將近一億九千萬元，若
          再加上追加之工程款等，實已超過一億九千萬元，其他重大工程之工程款
          則可高達數千億元，故工程款之請求權是否應適用短期時效，本不無疑問
          。惟無論如何，系爭工程應經業主即定作人之被上訴人驗收，乃兩造不爭
          之事實，而「驗收」系爭工程，顧名思義，乃指承攬人之上訴人請定作人
          之被上訴人檢驗雙方合約之系爭工程，檢驗合格後由被上訴人收受而言，
          依原審卷附由被上訴人出具不爭之驗收證明書明載驗收日期為八十四年十
          二月廿七日，依法本件工程款之時效，自無從八十四年十二月七日或八日
          起算之理。又按行使權利，履行義務，應依誠實及信用方法為之，系爭工
          程之使用執照最遲於八十四年七月七日即已取得，且早已交屋絕大部分，
          被上訴人卻無故延不驗收，拒不給付工程款，已有非是，最後逼不得已向
          上訴人出具前述之驗收證明書，其驗收日期乃起算保固期間之準據，為了
          保固期間之利益，任由上訴人指定驗收日期，今竟又為了不付工程款，改
          稱驗收日期為八十四年十二月八日，其行使權利，履行義務，顯然於誠信
          原則有悖。
    三、證據：除援用第一審所提出之各項證據外，補提八十四年十一月二十九日協
        調會會議錄音帶三捲，及其錄音帶譯文一份等為證，並聲請向台南市政府工
        務局調閱該局（八四）南工使字第０七五六號使用執照全卷。
乙、被上訴人部分：
    一、聲明：求為判決駁回上訴。
    二、陳述：除與原判決記載相同者，予以引用外，補稱：
    （一）本件工程款及違約罰款等糾紛，確實已經蔡再添工程師調解，雙方讓步，
          即被上訴人不向上訴人請求違約罰款，並給付三百七十三萬一千二百元予
          上訴人，上訴人乃於八十四年十二月八日工程驗收後簽立本件工程之保固
          書予被上訴人，保證其工程不會發生漏水，同日另簽發一張金額九十四萬
          七千四百六十一元之保固支票予被上訴人。假設雙方未和解，被上訴人則
          可主張上訴人因工程嚴重逾期應罰逾期罰款，以該逾期罰款抵扣工程款後
          ，被上訴人根本不必支付上訴人工程尾款，上訴人也不會閒置其欲主張之
          工程款長達兩年多，更不會出具切結書予上海商業儲蓄銀行表示工程業已
          全部收清，絕無糾葛，並願拋棄民法第五一三條規定之法定抵押權云云。
          按和解契約之成立只須雙方當事人約定互相讓步，以終止爭執或防止爭執
          ，即告成立（民法第七百三十六條）；又和解意思表示，不論明示或默示
          均無不可，且不必以書面為之。查被上訴人未扣減全數之工程款而仍支付
          三百多萬元工程尾款予上訴人，而上訴人除受領上開工程尾款外並開立「
          工程尾款」統一發票予被上訴人，並立保固書及簽發保固支票予上訴人，
          即雙方均有履行和解終止爭執之讓步行為，則難謂和解未成立。
    （二）假設兩造就工程款及逾期罰款等糾紛未成立和解，則被上訴人要依工程合
          約第十七條逾期罰款之約定罰款，因上訴人已自承乙區工程部分逾期一六
          八天，丙區工程部分逾期卅八天，以該被上訴人自承之逾期天數與合約所
          定罰款標準計算，乙區罰款為一千零六十二萬六千五百四十七元，丙區罰
          款為二百一十六萬七千七百一十元，因逾期罰款大於上訴人於本件訴訟所
          請求之工程款，上訴人已無工程款可請求，上訴人並須返還被上訴人於和
          解後所支付之尾款三百七十三萬一千二百元。又本件工程因有嚴重逾期之
          問題，致逾期罰款遠過工程尾款，故本件爭執之最重要原因，即為工程逾
          期問題，依最高法院八十二年台上字第二六七號判決之見解，債務人若抗
          辯損害之發生為不可歸責於債務人之事由所致，應由其負舉證責任；則上
          訴人得否請求工程款之前提，即應先證明本件工程逾期為不可歸責於上訴
          人，是縱使被上訴人抗辯工程糾紛已經兩造和解未能充分舉證，在上訴人
          未舉證證明工程逾期為不可歸責於上訴人之事由所致，亦應駁回上訴人之
          請求。上訴人雖舉諸多事由，諸如被上訴人同意延展增設門窗工程、甲種
          防火門原設計不當、道路加鋪柏油事件、鄰屋陳盛湖投書事件等等，欲主
          張應依工程合約第十二條延長工期，惟並未舉證以實其說，按上訴人提出
          之原證三號工程追加減彙總表及修正表（原證七號）、乙區展延工期之原
          因及天數明細（原證十號）、丙區展延工期之原因及天數明細，均為上訴
          人片面製作之文書，並非證物，應僅有說明之功能，無證明之效力，上訴
          人就其主張並未舉證。又依兩造之工程合約第二十一條、二十三條之約定
          ，上訴人本應就工地之週圍環境負一切安全、衛生及維護週邊道路暢通之
          責任，因此其所舉之道路加鋪柏油事件、鄰屋陳盛湖投書事件係上訴人依
          約所應負之義務，所生遲延責任自應由其負責，其並未能證明有應展延工
          期之事由，其請求工程款，難謂有理由。
    （三）退一步言，若上訴人對被上訴人有工程款債權存在，惟其請求權時效期間
          應自八十四年十月二十四日起算二年，至八十六年十月二十四日已因時效
          期間之經過而消滅。蓋上訴人於其上訴理由狀中自承迄八十四年十月廿四
          日止，系爭工程甲乙丙三區之交屋率，甲區為九五‧八三％，乙區為九○
          ‧七○％，丙區為九三‧一八％，而所謂交屋，係指建設公司即被上訴人
          將完工之房屋點交予房屋之承買人，依常理而言，建設公司能將房屋點交
          予承買人，必先對房屋有事實上之管領能力，若非工程承攬人先將完工之
          房屋交付建設公司，使建設公司占有，建設公司根本無法點交予承買人，
          故由建設公司已點交房屋予承買人之事實即可認定承攬工程已由承攬人交
          付予建設公司。既然系爭工程之三區工程於八十四年十月二十四日之交屋
          率均逾九成，顯事證明系爭工程在八十四年十月二十四日即已交付予被上
          訴人。按民法第五百零五條第一項規定「報酬，應於工作交付時給付之，
          無須交付者，應於工作完成時給付之」，第一百二十八條規定「消滅時效
          ，自請求權可行使時起算」，而依民法第一百二十七條第七款規定「承攬
          人之報酬請求權，因二年間不行使而消滅」，則上訴人既然於八十四年十
          月二十四日已將系爭工程交付予被上訴人，則上訴人之工程款請求權在八
          十四年十月二十四日即可行使，請求權時效應自八十四年十月二十四日起
          算，於二年內，即在八十六年十月二十四日以前向被上訴人請求，然上訴
          人提起本件訴訟已逾上開期限，則其請求權時效業已完成，上訴人縱有工
          程款請求權（被上訴人否認之）亦已罹於時效，被上訴人無給付之義務。
    （四）對上訴人提出「文化皇冠新建工程甲、乙、丙區業主、承攬營造廠協調會
          會議內容」之答辯：
        (一)本件雙方確曾委請蔡再添總工程師就本件雙方之爭執為調解，於八十四年
          十一月廿九日開會協商後已協調出各自讓步之原則，在會後大約一星期之
          期間內雙方均已就該日協調各自讓步之原則進行會算加減，各自退讓，解
          決本件糾紛，則上訴人提出之八十四年十一月廿九日之錄音譯文不能推翻
          兩造於該日以後，八十四年十二月八日，已和解並履行讓步之事實。
        (二)八十四年十一月廿九日之協商後，雙方依調解之原則，於七天內雙方舉證
          依合約計算應給付之款項，雙方依該原則會算加減後，各自讓步，被上訴
          人乃於八十四年十二月八日簽發三百七十三萬一千二百元支票交付予上訴
          人，上訴人則開立八十四年十二月七日之尾款及工程追加款統一發票予被
          上訴人，若雙方未和解讓步，上訴人不可能在統一發票之品名上記載工程
          追加款，及工程尾款，被上訴人亦不必簽發尾款支票予上訴人。
        (三)該次調解之範圍蔡總工程師於調解進行之初有先曉諭雙方提出，上訴人方
          面之要求為：尾款一千二百多萬、睦鄰費用一百八十三萬、追加減款及椿
          縫處理等項，經雙方表示意見後，蔡總工程師將雙方爭點整理成六點，即
          ：(1)睦鄰工作的金額(2)施作噴射椿負擔經費(3)工期逾期問題(4)追加減帳部
          分(5)交屋日以後逾期罰款(6)工程延後增加被上訴人成本等（見會議內容一
          之一頁）。查上訴人於協調時要求之尾款數額一千二百多萬，超過本件上
          訴人請求之合約工程款（按為一千零五十五萬零七十四元），則協調時上
          訴人提出之尾款即已將全部合約工程款包含在內，是本件除工程額外保留
          款五十萬元以外，其餘上訴人請求之工程尾款、代修補款、追加工程款及
          睦鄰工程款等，均在以前調解之範圍內。
    三、證據：援用第一審所提之證據。
      理      由
一、本件被上訴人原為「高青建設股份有限公司」，於本訴訟進行中經變更登記名稱
    為「高青開發股份有限公司」，其法定代理人原為楊魏玉秀，於本訴訟進行因改
    選變更為楊青峰，有被上訴人提出之公司變更登記事項卡可稽，茲據被上訴人聲
    請變更名稱，及其法定代理人具狀聲明承受訴訟，於法並無不合，應予准許，合
    先敘明。
二、上訴人起訴主張：伊於八十二年七月十六日與被上訴人訂立工程合約，承攬被上
    訴人位於台南市○○街之文化皇冠甲、乙、丙三區新建工程，工程總價一億八千
    九百四十九萬二千二百四十元，均已完工，並經被上訴人於八十四年十二月二十
    七日驗收完畢，詎被上訴人僅支付一億七千八百六十七萬二千一百二十元之工程
    款，尚欠一千零八十二萬零一百二十元，此部分伊保留其中之四百三十萬一千二
    百二十二元即乙區工程款千分之六十八暫不請求外，被上訴人應給付伊工程款六
    百五十一萬八千八百九十八元（其中包括原合約工程款四百二十四萬八千八百五
    十二元、工程代修補款一百七十七萬零四十六元及工程額外保留款五十萬元）；
    又上開甲、乙、丙三區均有追加多項工程，追加之工程費合計三百六十八萬二千
    三百三十七元，詎被上訴人僅支付其中之一百六十五萬九千七百二十元，尚應給
    付伊二百零二萬二千六百一十七元；另伊依被上訴人之指示，於施工期間戮力做
    好睦鄰工作，計代被上訴人支出睦鄰工程款合計一百八十三萬二千七百三十四元
    ，亦應由被上訴人返還，以上三類工程款合計為一千零三十七萬四千二百四十九
    元，爰依契約關係，求為命被上訴人應如數給付，並加計自最後付款日之翌日即
    八十四年十二月二十一日起算之法定遲延利息之判決。被上訴人則以：本件工程
    被上訴人固有部分工程款未付，惟上訴人未能按期完工，應按契約逾期罰款之約
    定罰款，嗣經蔡再添工程師調解，雙方讓步，達成由被上訴人給付上訴人三百七
    十三萬一千二百元之工程尾款，不再向上訴人請求逾期違約罰款之和解，上訴人
    自不得再向被上訴人請求給付工程款；又若認兩造就工程款及逾期罰款等糾紛未
    成立和解，因上訴人依契約所訂之逾期罰款數額在二千五百萬元以上，被上訴人
    以之主張抵銷後，上訴人已無工程款可得請求；再退一步言，若上訴人對被上訴
    人確有工程款債權存在，則上訴人於八十四年十月二十四日將系爭工程交付予被
    上訴人時，即可行使其承攬報酬債權，竟遲至八十六年十二月始提起本件訴訟，
    已逾民法第一百二十七條第七款所規定之「承攬人之報酬請求權，因二年間不行
    使而消滅」之時效期間，被上訴人亦得為時效完成之抗辯，拒絕給付等語，資為
    抗辯。
三、查上訴人主張伊承攬被上訴人前揭各區土木工程，均已完工，除其陳稱保留之乙
    區工程款千分之六十八及被上訴人已付之工程款以外，被上訴人依合約規定尚有
    原合約工程款四百二十四萬八千八百五十二元、工程代修補款一百七十七萬零四
    十六元、工程額外保留款五十萬元及追加工程費二百零二萬二千六百一十七元未
    付，另伊並於施工期間支出各項睦鄰費用一百八十三萬二千七百三十四元等事實
    ，業據其提出工程合約書、驗收證明書、工程追加減彙總表修正表等件為證，且
    為被上訴人所不爭執，堪信為真。惟被上訴人抗辯因上訴人逾期違約，上開各款
    除工程額外保留款五十萬元應於驗收後退還上訴人外，均經蔡再添工程師調解後
    ，雙方讓步，達成由被上訴人給付上訴人三百七十三萬一千二百元尾款，並不得
    請求逾期違約罰款之和解等情，亦據其提出上訴人於八十四年十二月七日所出具
    載明收受工程追加款及工程尾款之統一發票二紙、於八十四年十二月八日所出具
    之保固、保不漏切結書（分見原審卷第四十五、四十六頁），及上訴人於同日所
    簽發交付被上訴人之面額九十四萬七千四百六十一元之保固支票（見原審卷第六
    十一頁），暨上訴人簽署交上海商業儲蓄銀行收執載明「本件工程業已全部收清
    ，絕無糾葛，並願拋棄民法第五一三條規定之法定抵押權」之切結書（見原審卷
    第一百三十九頁）等件為證，上訴人亦不否認蔡再添工程師曾於八十四年十一月
    二十九日為兩造協調，上訴人於協調後曾簽發交付前開統一發票、支票及切結書
    等，並已兌領被上訴人所交付之三百七十三萬一千二百元支票等事實，雖以「兩
    造於八十四年十一月廿九日協調後，被上訴人並未遵守協調之結果再行會算，僅
    以業主之強勢，單方面計算工程尾款金額，表明如要領錢，要拿發票、保固書、
    保不漏切結書等前來，由於上訴人長期未領到分文工程款，週轉困難，只得照辦
    」云云，否認其有與被上訴人達成和解之意，並提出八十四年十一月二十九日協
    調會會議錄音帶及其錄音帶譯文等件為證；惟查上訴人於協調後所簽發交付之前
    開統一發票已載明係工程尾款，交付銀行放棄法定抵押權之切結書上已表明工程
    業已全部收清，均未為任何保留，其交付予被上訴人之九十四萬七千四百六十一
    元保固支票復與系爭工程總價一億八千九百四十九萬二千二百四十元之千分之五
    相符，顯係依照系爭工程合約第十五條「全部工程完成並經正式驗收，乙方（按
    即上訴人）並已繳存保固切結及保不漏切結，須開立工程保證支票交甲方（按即
    被上訴人）收執（承包價千分之五作為工程保固金），俟保固期滿後再無息退還
    」之規定辦理，其受領被上訴人所交付之三百七十三萬一千二百元支票，數額更
    與其所主張之任何一項工程款數額不符，堪認前開統一發票、切結書及保固支票
    之簽發交付係雙方和解會算後之結果，又上訴人當時既未為任何保留或異議而直
    接收受工程尾款並簽發交付前開文件予被上訴人，縱係礙於被上訴人業主之強勢
    及本身週轉困難等因素，因非出於被上訴人之詐欺或脅迫，當係其自我考量主客
    觀因素後所作之決定，是其抗辯被上訴人當時以業主之強勢，單方面計算工程尾
    款金額等情縱然屬實，既為其所接受，即無礙於和解之成立。又本件兩造確曾委
    請蔡再添總工程師於八十四年十一月二十九日就雙方之爭執調解，依上訴人所提
    出之會議內容顯示，上訴人當日所請求者除依合約之工程款外，其他協調之項目
    經蔡再添歸納為：(1)睦鄰工作的金額(2)施作噴射椿負擔經費(3)工期逾期問題(4)追
    加減帳部分(5)交屋日以後逾期罰款(6)工程延後增加被上訴人成本等（見本院卷第
    六十九頁），除上訴人所主張之驗收後應返還之工程額外保留款五十萬元外，其
    餘上訴人所請求之原合約工程款、工程代修補款、追加工程費及睦鄰工程款等項
    ，應均在該次調解之範圍內，而該次調解雙方達成七日後再按合約舉證會算之結
    論（見本院卷第九十五頁），雖嗣後未再簽署任何書面文件，然按和解契約之成
    立只須雙方當事人約定互相讓步，以終止爭執或防止爭執，即告成立（民法第七
    百三十六條），其為明示或默示均無不可，自不必非以書面為之不可，本件如前
    所述被上訴人於八十四年十二月八日簽發三百七十三萬一千二百元支票交付予上
    訴人，上訴人於八十四年十二月七日出具載明收受工程追加款及工程尾款之統一
    發票二紙、於八十四年十二月八日出具保固、保不漏切結書及簽發交付被上訴人
    面額九十四萬七千四百六十一元之保固支票等事實以觀，堪認雙方嗣後已有會算
    ，並依結果履行之事實，否則若謂雙方未成立和解，兩造前揭行為豈非均無意義
    ？是被上訴人抗辯兩造經蔡再添協調後，就除工程額外保留款五十萬之外之工程
    款及逾期罰款之糾紛業已成立和解，尚非不能採信。至於上訴人所提出之錄音帶
    及其譯文僅能證明八十四年十一月二十九日雙方經蔡再添協調之經過，當不得據
    以推翻嗣後雙方已和解並已履行讓步之事實，自不待言。
四、又本件上訴人之請求除其中工程額外保留款五十萬元應於驗收後返還，不在蔡再
    添工程師調解之範圍內，為兩造所不爭者外，其餘包括上訴人所主張之原合約工
    程款、工程代修補款、追加工程費、睦鄰工程款及被上訴人所主張之工程逾期違
    約罰款等項，如前所述既已因雙方之和解成立並已於八十四年十二月八日履行完
    畢，其基於上開關係而互負之債權債務關係，自於斯時起消滅，則上訴人再提出
    系爭甲、乙、丙區工程追加彙總表及乙區、丙區之展延工期原因及天數明細表，
    並舉證人陳盛湖、吳中華之證言，及聲請本院向台南市政府工務局調閱該局（八
    四）南工使字第０七五六號使用執照全卷，以證明系爭工程逾期為不可歸責於伊
    ，被上訴人不得予以罰款，並請求本院酌減違約金云云，即無任何意義，兩造就
    系爭工程是否逾期及逾期日數暨責任歸屬所為之各項攻擊防禦方法，本院亦無一
    一審酌之必要，附此敘明。況縱認上訴人之前揭原合約工程款、工程代修補款、
    追加工程費、睦鄰工程款債權並未經兩造和解而消滅，因上訴人所請求之原合約
    工程款、工程代修補款、追加工程費均基於兩造之承攬契約而生，屬民法第一百
    二十七條第七款所定之承攬人之報酬請求權，因二年間不行使而消滅，而依兩造
    所訂系爭工程合約第十五條承攬報酬之付款辦法約定，除百分之五之工程保留款
    外，承攬人之報酬即工程款係按工程進度付款，今上訴人自承系爭工程之三區工
    程於八十四年十月二十四日之交屋率均逾九成，當時已完工交付予被上訴人，自
    得於該時起請求被上訴人給付全部之工程款，行使其承攬報酬債權，上訴人竟遲
    至八十六年十二月十九日始提起本件訴訟（見原審起訴狀之收狀日期），顯已逾
    民法第一百二十七條第七款所規定之二年時效期間，被上訴人就此部分於本院為
    時效完成之抗辯成立，亦得拒絕給付上訴人所請求之全部工程款；至於上訴人所
    主張之睦鄰工程款部分，雖非系爭工程之承攬報酬範疇，惟依兩造之工程合約第
    二十一條第六款「有關本工程所發生之相關其他費用均由乙方（即上訴人）負擔
    ，甲方（即被上訴人）視情況給予合理協助處理。」及第二十三條「施工期間，
    如因運輸建材安全設施等，致損壞臨屋或路面，乙方立即派人修好，務使路邊住
    戶不生抱怨為準。如因道路維護不良，導致發生道路通行糾紛，或安全措施工程
    不良致臨屋傾斜龜裂等依甲方施工前委請之公信單位鑑定報告前後比對，確屬施
    工責任，則乙方應負全責解決，不可推諉甲方。」之約定，被上訴人本無給付之
    義務，上訴人所稱其受被上訴人指示代為支出睦鄰款項，復為被上訴人所否認，
    亦難僅憑上訴人一己之陳述即認被上訴人有償還上訴人所支出睦鄰工程款之義務
    。綜上所述，上訴人依契約關係請求被上訴人給付伊原合約工程款四百二十四萬
    八千八百五十二元、工程代修補款一百七十七萬零四十六元、追加工程費二百零
    二萬二千六百一十七元及於施工期間所支出之各項睦鄰費用一百八十三萬二千七
    百三十四元本息部分，為無理由，應予駁回。
五、另上訴人主張被上訴人於結算工程款時，額外保留五十萬元，表明該筆保留款於
    八十四十二月卅一日前驗收後無息退還等情，業據上訴人提出被上訴人出具之結
    算明細表為證（見原審卷第五十八頁），且為被上訴人所不爭執，今被上訴人自
    承系爭工程已於八十四年十二月八日驗收完畢，該額外工程保留款，如前所述，
    未在蔡再添協調範圍內，亦未經兩造和解勿庸返還，則被上訴人基於兩造結算時
    之約定，請求上訴人返還該五十萬元保留款，並加計自八十四年十二月二十一日
    起按法定利率計算之遲延利息，即屬有據，應予准許。
六、原審就上開應准許部分，為上訴人敗訴之判決，尚有未洽，上訴意旨就此部分求
    予廢棄改判，為有理由，爰由本院予以廢棄改判如主文第二項所示。至於上訴人
    之請求不應准許部分，原審為上訴人敗訴之判決，並駁回其假執行之聲請，經核
    於法並無不合，上訴意旨求予廢棄改判，為無理由，應駁回其該部分之上訴。又
    本件上訴人勝訴即命被上訴人給付部分，其金額未逾一百萬元，被上訴人因不得
    聲明不服而告確定，自無宣告假執行之必要，是原判決以失所附麗為由而駁回上
    訴人於原審就此部分所為假執行之聲請，理由雖有未當，惟結論並無二致，仍應
    予維持，附此敘明。又兩造其餘攻擊或防禦方法及所提出之各項證據資料，經審
    酌後，因與本件判決之基礎無涉，且不影響判決之最後結果，爰未一一論述指駁
    ，亦末此敘明。
七、據上論結，本件上訴為一部有理由，一部無理由，依民事訴訟法第四百五十條、
    第四百四十九條第一項、第七十九條但書，判決如主文。
中      華      民      國    八十九    年      九      月     十三     日
                  臺灣高等法院臺南分院民事第二庭
~B1審判長法官
~B2      法官
~B3      法官
右為正本係照原本作成。
如對本判決上訴，須於判決送達後二十日內向本院提出上訴狀；未表明上訴理由者，
應於上訴後二十日內向本院提出理由書。
中      華      民      國    八十九    年      九      月     十三     日
~B法院書記官  謝淑玉


司法院資訊處製作；財團法人民間司法改革基金會備份。
